【裁判字號】    95,台上,5609
【裁判日期】    951013
【裁判案由】    偽造文書等罪
【裁判全文】
最高法院刑事判決            九十五年度台上字第五六０九號
上  訴  人  台灣高等法院高雄分院檢察署檢察官
被      告  甲○○
上列上訴人因被告偽造文書等罪案件，不服台灣高等法院高雄分
院中華民國九十五年七月二十七日第二審更審判決（九十五年度
上更(二)字第一號，起訴案號：台灣高雄地方法院檢察署八十七年
度偵字第二五四六０號），提起上訴，本院判決如下：
    主  文
原判決撤銷，發回台灣高等法院高雄分院。
    理  由
本件原判決以公訴意旨略以：(一)被告甲○○自民國八十四年間，
在其高雄縣路竹鄉○○路二一八巷五號住處內，自任會首，分別
召集如原判決附表一所示丙組及丁組民間互助會。竟於原判決附
表三所示之八十七年一月十五日及同年三月十五日，先後假冒會
員林美蓉（現改名林紫筠）之名義，詐標會款新台幣（下同）十
八萬四千元及十七萬一千六百元，共計三十五萬五千六百元。(二)
被告於原判決附表一丙組互助會進行中，冒用「蘇榮三」名義標
取丙組互助會會款，另於丁組互助會進行中，冒用「周錦雀」及
「黃泰平」名義標取丁組互助會會款。(三)被告與已判刑確定之胞
妹李素秋，因其等召集之民間互助會均遭會員倒會，無力承擔會
款，竟於原判決附表一所示之甲組及乙組互助會進行中，基於共
同犯意聯絡，推由李素秋自八十六年五月二十日起至八十七年八
月二十日止，假冒原判決附表二所示李素娥、游寶傑、黃美麗、
吳陳惠美、黃泰平等會員，冒標原判決附表二所示之會款，共計
二百二十四萬元。另又於原判決附表一所示乙組互助會，向會員
黃泰平等人詐取會首款，共計三十八萬元。因認被告涉犯刑法第
二十百十六條、第二百十條行使偽造私文書及同法第三百三十九
條第一項詐欺罪嫌云云。經審理結果，認被告犯罪不能證明，因
而撤銷第一審關於被告部分之科刑判決，改判諭知被告無罪之判
決，固非無見。
惟查(一)、審理事實之法院對於公平正義之維護，或對被告之利益
有重大關係，客觀上有調查之必要性，為認定事實與適用法律基
礎之證據，均應依法詳加調查，倘未予調查遽行判決，均屬依法
應於審判期日調查之證據未予調查之違法。原判決雖採信證人林
美蓉所證，而為其有利之認定，然證人林美蓉於第一審所證：我
有參加丁會互助會四會，我自己標二會，另有二會活會。當日我
原本打電話要甲○○寄標，甲○○要向我借標，他有簽發本票給
我，是付活會的錢，是他把我二個會借標，我沒有同意借她標，
他簽本票要付我錢是八十七年八月二十四日及八十七年九月二十
四日二張本票；於原審所證：我剩下的兩會有借給被告標，標到
錢由她來用，她開本票給我等於向我借錢。被告開給我的本票不
只第一審所陳述的那兩張本票。被告是陸續按月開了幾十張本票
給我，每張本票都是兩萬元等語（見原判決第二、三頁）。證人
林美蓉原謂被告僅簽發八十七年八月二十四日及九月二十四日二
張本票，後又改稱不只上揭二張，被告又陸續按月簽發幾十張本
票。證人林美蓉對於案情重要事項所證前後不一，其原因何在？
且本院前次發回意旨明確指明「林美蓉究係何時取得該二張本票
？本票所載金額是否合於借標情形之計算方式？均有待釐清」，
原審雖傳訊該證人，但證人閃爍其詞，並未提出該二張支票以供
查證，致事實尚不明，遽為被告有利之認定，尚有職權調查未盡
之違法。(二)、原判決又認依證人周錦雀、黃泰平、施明朝於第一
審、原審前審所證內容，無法證明被告有冒用周錦雀、黃泰平、
施明朝等活會會員名義標會云云。惟依原判決所引證人周錦雀於
第一審證稱：「我參加丁會二會（被告是會首），我都是電匯給
他，八十七年五月份我有用電話要標四千元，但他跟我說有人要
標四千一百元，但黃泰平他們有在場，說當天是以四千元得標」
（見第一審卷第三十頁）、「我是參加丁組的二會，我在八十七
年五月份要標會，以四千元為標息，開標後會首說是施明朝以四
千一百元標得會款，我事後問施明朝，他說他沒有標，我才知道
會首搞鬼，後來他就安排我八十七年八月、九月份由我得標，他
只是開估價單給我，從八十七年八月份以後他就沒有再開標了。
我去找他，他開了八十七年八月份、及九月份的估價單給我」（
見原審上訴卷第一五一頁）；證人施明朝於第一審證稱：「我是
參加甲○○的丁會，是八十六年九月以二千六百元得標，另一會
八十七年五月十五日有黃泰平要與我競標，是黃泰平告訴我周錦
雀以四千元競標而我以三千元標，是因黃泰平去找甲○○說他要
以三千元收此標，後來結果我六月十五日以三千元得標，但並沒
有收到會款」（見第一審卷第五十八頁）；又證人施明朝於原審
前審中證稱：「我在八十七年六月標三千二百元，周錦雀出四千
元標，但甲○○說是我得標，我也很奇怪，因黃泰平也說是他得
標的」、「林美蓉曾打電話給我確認有無標會，而甲○○曾要求
我告訴其他會員，我有標，我也覺得很奇怪」（見原審上訴卷第
七十六、七十七頁）；另告訴人黃泰平證稱：「我事先並沒有標
取八十七年五月份的會」等語內容觀之（見同上卷第一五二頁）
。被告邀集之丁組互助會，於八十七年五月間有周錦雀、施明朝
等多人出面競標，周錦雀等雖設法以高額利息標會，然均無法如
願，且經被告告知渠等係其他活會會員得標，惟經該未得標者再
向該被指得標者查證，該被查證者亦稱並未得標。又同一會期，
被告告知各該尚屬活會證人不同之得標者姓名，所標之金額亦不
相同，此與一般互助會之進行不同。被告是否冒標施明朝等人之
會款，本件事實尚非明確，遽為被告有利之認定，亦有未合。檢
察官上訴意旨指摘原判決不當，非無理由，應認原判決仍有發回
更審之原因。本件詐欺部分因與行使偽造私文書罪間有裁判上一
罪關係，基於審判不可分之原則，併予發回。
據上論結，應依刑事訴訟法第三百九十七條、第四百零一條，判
決如主文。
中    華    民    國  九十五  年    十    月   十三   日
                      最高法院刑事第十庭
                          審判長法官  洪  清  江
                                法官  石  木  欽
                                法官  李  伯  道
                                法官  林  勤  純
                                法官  陳  晴  教
      本件正本證明與原本無異
                                      書  記  官
中    華    民    國  九十五  年    十    月   十八   日
                                                      Ｅ


司法院資訊處製作；財團法人民間司法改革基金會備份。
